臺灣高等法院高雄分院刑事判決　　　　100年度選上訴字第7號
上　訴　人
即　被　告　葉盈春
選任辯護人　顏萬文律師
上列上訴人因違反公職人員選舉罷免法案件，不服臺灣高雄地方
法院99年度選訴字第2 號中華民國100年1月11日第一審判決（起
訴案號：臺灣高雄地方法院檢察署99年度選偵字第6 號，併辦案
號：同署100年度選偵字第38號），提起上訴，本院判決如下：
    主  文
上訴駁回。
葉盈春緩刑肆年，並應向國庫支付新臺幣貳拾萬元。
    事  實
一、葉盈春因志在參選民國99年11月27日舉辦之第1 屆高雄市楠
    梓區金田里里長選舉（下稱前述選舉），乃於99年2 月24日
    將戶籍遷入金田里。另葉盈春之姑姑李葉淑美（同案被告，
    業經原審判刑確定），及當時擔任金田里各鄰鄰長陳金德、
    李雄、陳來居、林新春、尤春長、陳益俊等人則均已久居該
    里，而為前述選舉之有投票權人，且俱知悉葉盈春之參選規
    劃。詎葉盈春為謀獲取更多有投票權人支持以順利當選，竟
    基於以對於有投票權之人交付賄賂，而約其為投票權一定行
    使單一之投票行賄犯意，於99年9 月8 日，以每箱新臺幣（
    下同）700 元之代價，一次購入柚子（10斤裝，下稱前開柚
    子）數箱，並：
  (1)於99年9 月10日12時許，親自前去陳金德位於金田里高峰街
    30巷16號之住處，並當場交付前開柚子1 箱，用以影響陳金
    德意志，於前述選舉投票日時，將選票投予葉盈春，而就投
    票權為一定之行使。
  (2)於99年9 月10日晚間某時，在其所經營、址設高雄市○○區
    ○○路205 號之檳榔攤（下稱前開檳榔攤）內，交付前開柚
    子1 箱予照例前來檳榔攤內幫忙之李葉淑美食用，堅定李葉
    淑美在前述選舉中投票支持葉盈春之決心，而就投票權為一
    定之行使。
  (3)於同一時、地，另行委諸李葉淑美代為轉送前開柚子予李雄
    、陳來居、林新春獲應允，葉盈春即再將數箱柚子託付予同
    具投票行賄犯意聯絡之李葉淑美，並推由李葉淑美旋於當晚
    ，將前開柚子各1 箱分別轉送抵李雄位於金田里後勁北路13
    6 號住處、陳來居位於該里後勁北路172 號住處、林新春位
    於該李高峰街105 巷34號之住處，並均表明係葉盈春招待享
    用等意旨，進以影響該等有投票權人意志，於前述選舉投票
    日時，將選票投予葉盈春，而就投票權為一定之行使。
  (4)又於99年9 月10或11日某時，亦在前開檳榔攤內，委諸前來
    檳榔攤泡茶、聊天之机文進（另案偵辦）代為轉送前開柚子
    予尤春長、陳益俊獲應允，葉盈春即將數箱柚子託付予同具
    投票行賄犯意聯絡之机文進，並推由机文進旋於當晚，將前
    開柚子各1 箱分別轉送抵尤春長位於金田里金田街27號、陳
    益俊位於該里高峰街142 號之住處，並均表明係葉盈春招待
    享用等意旨，進以影響該等有投票權人意志，於前述選舉投
    票日時，將選票投予葉盈春，而就投票權為一定之行使。
  (5)嗣臺灣高雄地方法院檢察署檢察官據報指揮法務部調查局高
    雄市調查處、高雄市政府警察局楠梓分局人員於99年9 月16
    日，分別在前開陳金德住處扣得柚子11顆、李雄住處扣得柚
    子1 箱、林新春住處扣得柚子5 顆，乃循線查悉全情。
二、案經臺灣高雄地方法院檢察署檢察官指揮法務部調查局高雄
    市調查處、高雄市政府警察局楠梓分局偵辦起訴及移送併辦
    。
    理  由
甲、程序部分：
    本判決以下所引用之傳聞證據，公訴人、被告及辯護人於本
    院審理時，均表示沒有意見，且未於言詞辯論終結前聲明異
    議，本院審酌上開傳聞證據作成時，並無不法之情事，認為
    適當，依刑事訴訟法第159 條之5 第2 項規定，自有證據能
    力，均得為證據。
乙、實體部分：
一、上開事實，業據上訴人即被告葉盈春於警詢、偵查中、原審
    及本院審理時供承不諱，核與共同被告李葉淑美於警詢、偵
    查中及原審審理時供述，證人陳金德、李雄、陳來居、林新
    春、机文進於警詢中證述之情節相符，並有扣押筆錄暨扣押
    物品目錄表、扣押物照片、高雄市選舉委員會99年10月6 日
    高市選一字第0990450396號函、99年12月9 日高事選一字第
    0990450726號函暨附葉盈春登記參選第1 屆高雄市楠梓區金
    田里里長選舉相關資料，及李葉淑美等人投票權查復情形一
    覽表等件在卷，及柚子扣案可稽。又就柚子1 箱700 元之價
    值以觀，原非無影響、動搖投票意向之作用，況證人李雄於
    警詢中另明確證稱：被告李葉淑美送我柚子時要我幫忙里長
    候選人即被告葉盈春等語綦詳；而證人陳金德、林新春也各
    證稱：我知道被告葉盈春有意參選里長，而我收到柚子時，
    心理也明白被告葉盈春是想藉此尋求我的支持等語明確，則
    柚子1 箱之授受與投票權之一定行使間，顯存有對價關係，
    也甚為灼然。綜上所述，被告之自白與事實相符，自得採為
    認定被告犯罪之證據。本件事證明確，被告之犯行，堪以認
    定。
二、核被告葉盈春所為，係犯公職人員選舉罷免法第99條第1 項
    之交付賄賂罪；被告之投票行賄犯行，雖同時該當於刑法第
    144 條之罪，惟因公職人員選舉罷免法第99條第1 項係刑法
    第144 條之特別規定，依特別法優於普通法之法律競合關係
    ，僅依公職人員選舉罷免法第99條第1 項之罪論處。又刑法
    於民國94年2 月2 日修正公布（95年7 月1 日施行）刪除連
    續犯規定之同時，對於合乎接續犯或包括的一罪之情形，為
    避免刑罰之過度評價，已於立法理由說明委由實務以補充解
    釋之方式，發展接續犯之概念，以限縮數罪併罰之範圍。而
    多次投票行賄行為，在刑法刪除連續犯規定之前，通說係論
    以連續犯。鑑於公職人員選舉，其前、後屆及不同公職之間
    ，均相區隔，選舉區亦已特定，以候選人實行賄選為例，通
    常係以該次選舉當選為目的。是於刪除連續犯規定後，苟行
    為人主觀上基於單一之犯意，以數個舉動接續進行，而侵害
    同一法益，在時間、空間上有密切關係，依一般社會健全觀
    念，難以強行分開，在刑法評價上，以視為數個舉動之接續
    實行，合為包括之一行為予以評價，較為合理（最高法院99
    年度第5 次刑事庭會議決議(一)參照），而被告葉盈春分送予
    各該有投票權人之前開柚子乃係依次購入，則被告主觀上自
    係基於單一之犯意，再參諸本院所認明之被告各該交付前開
    柚子之投票行賄時、空緊接，亦具密切關係，則被告歷次之
    投票行賄舉措，均以視為數個舉動之接續實行，合為包括之
    一行為予以評價，較為合理。被告葉盈春分就事實欄一(3)、
    (4)所示之犯行，各與被告李葉淑美、机文進具有犯意聯絡、
    行為分擔，均應論以共同正犯。被告在偵查中自白公職人員
    選舉罷免法第99條第1 項之交付賄賂犯行（偵卷第44-46 、
    49頁參照），應依該法第99條第5 項規定，減輕其刑。又被
    告移送併辦部分（100 年度選偵字第38號），與起訴事實（
    99年度選偵字第6 號），係屬同一案件，本院自得一併審理
    ，併此明。
三、原審就被告部分因而適用公職人員選舉罷免法第99條第1 項
    、第5 項、第111 條第1 項、刑法第11條、第28條、第37條
    第2 項之規定，並審酌透過選舉制度，經由選民評斷候選人
    之才學、操守、政見而選賢與能，乃現代民主政治最重要之
    表徵，且攸關國家政治之良窳及人民福祉甚鉅，而賄選為敗
    壞選風之主要根源，不僅扭曲實行民主政治之真意，亦嚴重
    選舉公正及社會風氣，是以被告之投票交付賄賂犯行，本不
    可輕恕，惟念被告於偵審程序中，始終坦認犯行不諱，而具
    悔意，且再斟以被告之教育程度為國小畢業，現職為電焊技
    工，於本案之投票交付賄賂犯行，居於主導地位等一切情狀
    ，量處有期徒刑2 年，以資懲儆。並認被告所犯之罪，既經
    宣告有期徒刑之刑，應依公職人員選舉罷免法第113 條第3
    項及刑法第37條第2 項之規定，諭知褫奪公權4 年。且認被
    告用以行賄而交付予陳金德、李雄等人之前開柚子，不論扣
    案與否，均毋庸在被告2 人所犯公職人員選舉罷免法第99條
    第1 項之交付賄賂罪項下，宣告沒收，檢察官聲請為沒收之
    宣告，尚有未合。經核原審此部分判決認事用法並無不合，
    量刑亦屬適度，被告上訴意旨，指摘原審此部分判決量刑過
    重不當，為無理由，應予駁回。
四、查被告前未曾因故意犯罪而受有期徒刑以上刑之宣告，有臺
    灣高等法院被告前案紀錄表在卷可稽。茲因一時失慮，觸犯
    刑章，所犯情節非重。又被告現任職於樂興企業有限公司，
    擔任電焊焊接技術師，有該公司出具之100 年2 月8 日在職
    證明書1 紙在卷可稽（見本院第8 頁）。另被告之母葉張玉
    對（民國21年1 月2 日生）現罹患社區型肺炎、右側大腸癌
    、高血壓等症，有財團法人義大醫院出具之100 年3 月8 日
    之中文病歷摘要1 份在卷可考（見本院卷第40頁），急待被
    告照顧。經此偵審程序及科刑教訓，當知所警惕，應無再犯
    之虞，為避免被告一旦入獄服刑，不僅將失業，且無法照顧
    罹癌之老母，本院因認被告所受刑之宣告，以暫不執行為適
    當，併宣告緩刑4 年，以啟自新。並斟酌被告犯行危害選風
    及選舉公平之程度，爰依刑法第74條第2 項第4 款，諭知被
    告應向國庫支付20萬元，以示警惕。
據上論斷，應依刑事訴訟法第368 條，刑法第74條第1 項第1 款
、第2項第4款，判決如主文。
本案經檢察官蔡國禎到庭執行職務。
中    華    民    國   100    年    5     月    19    日
                  刑事第七庭    審判長法  官  莊飛宗
                                      法  官  蔡廣昇
                                      法  官  謝宏宗
以上正本證明與原本無異。
如不服本判決應於收受本判決後10日內向本院提出上訴書狀，其
未敘述上訴理由者，並得於提起上訴後10日內向本院補提理由書
狀（均須按他造當事人之人數附繕本）「切勿逕送上級法院」。
中    華    民    國   100    年    5     月    20    日
                                      書記官  蘇恒仁
附錄本件判決論罪科刑法條：
公職人員選舉罷免法第99條第1項
對於有投票權之人，行求期約或交付賄賂或其他不正利益，而約
其不行使投票權或為一定之行使者，處3 年以上10年以下有期徒
刑，得併科新臺幣1 百萬元以上1 千萬元以下罰金。